---
title: "Tugas Pertemuan 6"
author: "Joe Anthonie Oktavian"
date: "2026-10-01"
output: html_document
---

## Packages

```{r}
library(ggplot2)
library(tsibble)
library(tseries)
library(MASS)
library(forecast)
library(TSA)
library(TTR)
library(aTSA)
library(graphics)
library(readxl)
```

## Load Data

```{r}
# Import data dari sheet 'Monthly'
data <- read_excel("C:/Users/santo/Downloads/CES9093161101.xlsx", sheet = "Monthly")

# Cek struktur data
str(data)
head(data)
```

### Jadikan objek time series

```{r}
#Konversi kolom data menjadi objek time series (Mulai Jan 1955, frekuensi bulanan = 12)
data.ts <- ts(data$CES9093161101, start = c(1955, 1), frequency = 12)
```

## Eksplorasi Data

### Plot Data Penuh

```{r}
plot.ts(data.ts, 
        lty = 1, 
        xlab = "Tahun", 
        ylab = "Jumlah Tenaga Kerja (Ribu Orang)",
        main = "Plot Data Tenaga Kerja Pendidikan Pemda (1955-2025)")
```

Berdasarkan plot time series, terlihat bahwa data jumlah tenaga kerja memiliki pola tren naik, sehingga perlu diperiksa menggunakan uji formal apakah data tersebut stasioner.

## Pembagian Data dan Plotnya

### Data Latih dan Data Uji

```{r}
# 1. Data Latih (Jan 1955 - Des 2022) -> 816 observasi
train.ts <- window(data.ts, end = c(2022, 12))

# 2. Data Uji (Jan 2023 - Des 2025) -> 36 observasi
test.ts <- window(data.ts, start = c(2023, 1))

# Cek jumlah data masing-masing
length(train.ts) # Output: 816
length(test.ts)  # Output: 36
```

### Plot Data Latih

```{r}
plot.ts(train.ts, 
        lty = 1, 
        xlab = "Tahun", 
        ylab = "Jumlah Tenaga Kerja (Ribu Orang)",
        main = "Plot Data Tenaga Kerja Pendidikan Pemda (1955-2022)")
```

Berdasarkan plot time series pada data latih, terlihat bahwa data jumlah tenaga kerja memiliki pola tren naik, sehingga perlu diperiksa menggunakan uji formal apakah data tersebut stasioner.

### Plot Data Uji

```{r}
# 1. Plot tanpa sumbu X bawaan (xaxt = "n")
plot.ts(test.ts, 
        lty = 1, 
        xaxt = "n",
        xlab = "Tahun", 
        ylab = "Jumlah Tenaga Kerja (Ribu Orang)",
        main = "Plot Data Tenaga Kerja Pendidikan Pemda (2023-2025)")

# 2. Tambahkan sumbu X manual dengan label tahun bulat
axis(1, at = c(2023, 2024, 2025), labels = c("2023", "2024", "2025"))
```

## Pemeriksaan Stasioneritas Data

### Stasioner dalam Rataan

#### Plot ACF

```{r}
acf(train.ts)
```

Berdasarkan plot ACF, terlihat bahwa data latih memiliki nilai ACF yang menurun lambat. Hal ini mengindikasikan data tidak stasioner dalam rataan. Akan tetapi, hasil ini perlu diverifikasi menggunakna uji formal.

#### Uji ADF

Untuk memeriksa apakah data latih telah stasioner dalam rata-rata, dilakukan uji formal **Augmented Dickey-Fuller (ADF)** dengan hipotesis sebagai berikut:

- $H_0$ : Data memiliki akar unit / *unit root* (Data **tidak stasioner**).
- $H_1$ : Data tidak memiliki akar unit / *unit root* (Data **stasioner**).

**Tingkat Signifikansi (**$\alpha$): 0,05 (5%)

**Kriteria Pengambilan Keputusan:** \* Jika $p\text{-value} < \alpha$ ($0,05$), maka **Tolak** $H_0$ (Data stasioner). \* Jika $p\text{-value} \ge \alpha$ ($0,05$), maka **Gagal Tolak** $H_0$ (Data tidak stasioner).

```{r}
tseries::adf.test(train.ts)
```

Karena $p\text{-value} = 0.99$, maka $p\text{-value} > \alpha$ ($0,05$). Artinya, hipotesis nol tidak ditolak, sehingga belum terdapat cukup bukti bahwa data stasioner dalam rataan.

### Stasioner dalam Ragam

#### Box-Cox

```{r}
# 1. Bikin indeks sesuai jumlah observasi data train (816 data)
index <- seq(1:length(train.ts))

# 2. Plot Box-Cox
bc <- boxcox(train.ts ~ index, lambda = seq(0.5, 2, by = 0.1))

# 3. Nilai lambda optimum (rounded)
lambda_opt <- bc$x[which.max(bc$y)]
lambda_opt

# 4. Selang kepercayaan 95% untuk lambda
ci_lambda <- bc$x[bc$y > max(bc$y) - 0.5 * qchisq(0.95, df = 1)]

# Batas bawah dan batas atas
ci_lower <- min(ci_lambda)
ci_upper <- max(ci_lambda)
c(Batas_Bawah = ci_lower, Batas_Atas = ci_upper)
```

Pemeriksaan stasioneritas dalam ragam (varians) dilakukan menggunakan pengujian **Box-Cox** pada data latih (*train set*). Hasil analisis diperlihatkan pada plot Box-Cox serta parameter yang diperoleh sebagai berikut:

- **Nilai Lambda Optimum (**$\hat{\lambda}$) : $1,515$
- **Selang Kepercayaan 95%** : $[1,454 \ ;\  1,591]$

**Interpretasi Plot & Hasil Pengujian:**

Plot memperlihatkan kurva *log-likelihood* berbentuk parabola cekung ke atas. Puncak tertinggi dari kurva tersebut berada tepat pada nilai $\lambda = 1,515$, yang menunjukkan nilai transformasi paling optimal untuk menstabilkan keragaman data.

Berdasarkan batas selang kepercayaan $95\%$ (daerah di atas garis horizontal putus-putus pada plot), diperoleh rentang nilai $\lambda$ antara $1,454$ hingga $1,591$.

Karena selang kepercayaan $95\%$ tersebut **tidak memuat nilai** $1$ ($\lambda = 1 \notin [1,454 \ ;\  1,591]$), maka dapat disimpulkan bahwa data latih **belum stasioner dalam ragam**.

## Penanganan Ketidakstasioneran Data

### Tidak Stasioner dalam Rataan

#### Differencing

```{r}
# Differencing pertama langsung dari data train murni
train.diff <- diff(train.ts, differences = 1) 

par(mar = c(5, 4, 4, 2) + 0.1)
plot.ts(train.diff, 
        lty = 1, 
        xlab = "Tahun", 
        ylab = "Difference 1 Tenaga Kerja", 
        main = "Plot Data Tenaga Kerja Pendidikan Pemda (Differencing 1)",
        cex.main = 0.9)
```

Secara visual, terlihat bahwa data stasioner dalam rataan. Akan tetapi, terdapat nilai ekstrem (outlier) di sekitar tahun 2020. Stasioneritas dalam rataan ini perlu diverifikasi menggunakan uji ADF.

#### Plot ACF

```{r}
Acf(train.diff, lag.max = 36, main = "Plot ACF Data Differencing 1")
```

Berdasarkan plot ACF dari data latih hasil *differencing* pertama ($d=1$), diperoleh beberapa poin analisis sebagai berikut:

- **Pola Cut Off**: Terlihat adanya *spike* (lonjakan) yang signifikan dan keluar dari garis batas signifikansi $95\%$ pada **Lag 1**. Setelah Lag 1, nilai korelasi pada lag-lag awal berikutnya (Lag 2, 3, dan 4) mengalami penurunan drastis (*cuts off*) dan berada di dalam batas garis biru.
- **Identifikasi Orde MA (**$q$): Sifat plot ACF yang mengalami *cuts off* setelah Lag 1 mengindikasikan bahwa komponen *Moving Average* yang sesuai untuk data ini adalah **MA(1)** atau nilai $q = 1$.

#### Uji ADF

```{r}
tseries::adf.test(train.diff)
```

- $H_0$ : Data memiliki akar unit / *unit root* (Data **tidak stasioner**).
- $H_1$ : Data tidak memiliki akar unit / *unit root* (Data **stasioner**).

Karena $p\text{-value} = 0.01$, maka $p\text{-value} < \alpha$ ($0,05$). Artinya, hipotesis nol ditolak, sehingga terdapat cukup bukti bahwa data stasioner dalam rataan.

### Tidak Stasioner dalam Ragam

#### Box-Cox

```{r}

# 1. Indeks sesuai panjang data differencing (815 data)
index_diff <- seq(1:length(train.diff))

# 2. Shifting data agar tidak negatif
min_val <- min(train.diff)
if (min_val <= 0) {
  c <- abs(min_val) + 1
  train.diff_shifted <- train.diff + c
} else {
  train.diff_shifted <- train.diff
}

# 3. Plot Box-Cox dengan rentang lambda yang lebih luas (-2 sampai 3)
bc_diff <- boxcox(train.diff_shifted ~ index_diff, lambda = seq(-2, 3, by = 0.1))

# 4. Nilai lambda optimum
lambda_opt_diff <- bc_diff$x[which.max(bc_diff$y)]
print(paste("Lambda optimum setelah diff:", lambda_opt_diff))

# 5. Selang kepercayaan 95% untuk lambda
ci_lambda_diff <- bc_diff$x[bc_diff$y > max(bc_diff$y) - 0.5 * qchisq(0.95, df = 1)]

# Batas bawah dan batas atas
ci_lower_diff <- min(ci_lambda_diff)
ci_upper_diff <- max(ci_lambda_diff)
c(Batas_Bawah = ci_lower_diff, Batas_Atas = ci_upper_diff)
```

Pengujian Box-Cox secara formal dilakukan kembali pada data hasil *diferensiasi* pertama (`train.diff`) yang telah digeser (*shifting*) dengan konstanta $c \approx 401$ agar seluruh observasi bernilai positif. Hasil pengujian menghasilkan nilai $\lambda_{\text{optimum}} \approx 2.65$ dengan selang kepercayaan $95\%$ sebesar $[2.65 \ ;\  3.00]$.

**Penyebab & Evaluasi Metodologis:**

1.  **Efek Skala Penggeseran (*Shifting Artifact*)**: Nilai $\lambda > 1$ yang tinggi ini muncul sebagai akibat dari penambahan konstanta penggeser yang sangat besar ($c \approx 401$) untuk mengakomodasi pencilan ekstrem era COVID-19 (tahun 2020). Penambahan skala konstanta ini mengubah struktur sebaran data asli sehingga fungsi *log-likelihood* Box-Cox merekomendasikan pangkat yang lebih tinggi secara matematis.
2.  **Pemeriksaan Visual**: Secara visual pada plot deret waktu *diferensiasi* pertama, di luar pencilan tunggal era COVID-19, fluktuasi data sudah bergerak secara konsisten pada rentang pita yang relatif konstan di sekitar rata-rata nol.

**Kesimpulan:**

Berdasarkan pertimbangan visual dan karakteristik *outlier* akibat krisis global COVID-19, data hasil *diferensiasi* pertama ($d=1$) disimpulkan **telah memenuhi asumsi kestasioneran ragam secara praktis** dan tidak memerlukan transformasi Box-Cox lanjutan.

## Identifikasi Model

### Plot ACF

```{r}
acf(train.diff)
```

### Plot PACF

```{r}
pacf(train.diff)
```

Berdasarkan hasil visualisasi plot Autocorrelation Function (ACF) dan Partial Autocorrelation Function (PACF) pada data latih pasca-diferensiasi pertama ($d=1$), diperoleh identifikasi pola sebagai berikut:

- **Plot PACF**: Menunjukkan adanya lonjakan (*spike*) yang signifikan pada **Lag 1** dan mengalami *cuts off* pada lag-lag awal berikutnya. Pola ini mengindikasikan keberadaan komponen *Autoregressive* orde satu atau **AR(1)** ($p=1$).
- **Plot ACF**: Menunjukkan *spike* signifikan pada **Lag 1** yang kemudian langsung terputus (*cuts off*), mengindikasikan keberadaan komponen *Moving Average* orde satu atau **MA(1)** ($q=1$).

Berdasarkan pola grafik fungsi autokorelasi tersebut, disusulkan 3 kandidat model ARIMA non-musiman untuk diestimasi:

1.  **ARIMA(1,1,0)**
2.  **ARIMA(0,1,1)**
3.  **ARIMA(1,1,1)**

**Catatan Analisis:** Adanya gejolak struktural (*shock*) ekstrem pada era pandemi COVID-19 (2020–2021) memberikan variansi sisaan yang cukup besar pada deret waktu. Meski demikian, ketiga kandidat model ARIMA di atas tetap digunakan sebagai model statistik dasar (*baseline*) sesuai dengan cakupan metodologi Box-Jenkins klasik.

### Plot EACF

```{r}
eacf(train.diff)
```

Pengidentifikasian orde model ARIMA tentatif dilakukan dengan mengamati pola segitiga nol (*triangle of zeros* / simbol `o`) pada tabel *Extended Autocorrelation Function* (EACF).

Berdasarkan matriks EACF: \* Sudut kiri atas (*top-left vertex*) dari segitiga nilai non-signifikan (`o`) berada pada koordinat **AR = 0** dan **MA = 1**. \* Pola segitiga nol yang stabil juga terbentuk pada koordinat **AR = 1** dan **MA = 1**.

Mengingat data telah di-*difference* sebanyak satu kali ($d=1$), maka kandidat model ARIMA tentatif yang diperoleh dari metode EACF adalah:

1.  **ARIMA(0,1,1)** (Model paling hemat parameter / *parsimonious*)
2.  **ARIMA(1,1,1)**
3.  **ARIMA(0,1,2)**

Hasil EACF ini memperkuat temuan dari plot ACF dan PACF sebelumnya yang mengarah pada kandidat utama **ARIMA(0,1,1)** dan **ARIMA(1,1,1)**.

## Pendugaan Parameter Model Tentatif

Berdasarkan sintesis menyeluruh dari plot ACF, PACF, dan matriks EACF pada data latih hasil *differencing* pertama ($d=1$), diperoleh daftar kandidat model ARIMA non-musiman yang akan diestimasi dan dibandingkan parameternya:

1.  **ARIMA(0,1,1)** — Kandidat Utama (Berdasarkan ACF *cut off* Lag 1 & EACF AR=0, MA=1)
2.  **ARIMA(1,1,1)** — Kandidat Campuran Utama (Berdasarkan ACF, PACF, & EACF AR=1, MA=1)
3.  **ARIMA(1,1,0)** — Kandidat Autoregressive (Berdasarkan PACF *cut off* Lag 1)
4.  **ARIMA(0,1,2)** — Kandidat Alternatif MA (Berdasarkan pola segitiga nol EACF)
5.  **ARIMA(1,1,2)** — Kandidat Tambahan (Berdasarkan segitiga nol EACF AR=1, MA=2)
6.  **ARIMA(2,1,1)** — Kandidat Tambahan (Berdasarkan segitiga nol EACF AR=2, MA=1)

Keenam kandidat model ini selanjutnya akan dievaluasi melalui tahap estimasi parameter untuk melihat signifikansi tiap koefisiennya, perbandingan kebaikan model (*goodness of fit*) melalui nilai AIC, serta pengujian diagnostik sisaan (*residual diagnostics*).

Keenam kandidat model ini selanjutnya akan dievaluasi berdasarkan signifikansi parameter, nilai akurasi (AIC), serta kelayakan asumsi sisaan (*residual diagnostics*).

### ARIMA(0,1,1)

```{r}
model1.da=Arima(train.diff, order=c(0,1,1),method="ML")
summary(model1.da) 
```

```{r}
lmtest::coeftest(model1.da) 
```

### ARIMA(1,1,1)

```{r}
model2.da=Arima(train.diff, order=c(1,1,1),method="ML")
summary(model2.da) 
```

```{r}
lmtest::coeftest(model2.da) 
```

### ARIMA(1,1,0)

```{r}
model3.da=Arima(train.diff, order=c(1,1,0),method="ML")
summary(model3.da) 
```

```{r}
lmtest::coeftest(model3.da) 
```

### ARIMA(0,1,2)

```{r}
model4.da=Arima(train.diff, order=c(0,1,2),method="ML")
summary(model4.da) 
```

```{r}
lmtest::coeftest(model4.da) 
```

### ARIMA(1,1,2)

```{r}
model5.da=Arima(train.diff, order=c(1,1,2),method="ML")
summary(model5.da) 
```

```{r}
lmtest::coeftest(model5.da) 
```

### ARIMA (2,1,1)

```{r}
model6.da=Arima(train.diff, order=c(2,1,1),method="ML")
summary(model6.da) 
```

```{r}
lmtest::coeftest(model6.da) #Tidak ada yang signifikan
```

## Ringkasan AIC

```{r}
# Buat tabel perbandingan AIC, BIC, dan Signifikansi Parameter
rekap_model <- data.frame(
  Model = c("ARIMA(0,1,1)", "ARIMA(1,1,1)", "ARIMA(1,1,0)", "ARIMA(0,1,2)", "ARIMA(1,1,2)", "ARIMA(2,1,1)"),
  AIC   = c(model1.da$aic, model2.da$aic, model3.da$aic, model4.da$aic, model5.da$aic, model6.da$aic),
  BIC   = c(model1.da$bic, model2.da$bic, model3.da$bic, model4.da$bic, model5.da$bic, model6.da$bic),
  Signifikan_Semua = c("Ya", "Ya", "Ya", "Ya", "Tidak (ar1 & ma2)", "Tidak (ar2)")
)

# Tampilkan tabel rapi di Rmd
knitr::kable(rekap_model, col.names = c("Kandidat Model", "AIC", "BIC", "Signifikansi Parameter (alpha=0.05)"), 
             digits = 2, caption = "Tabel Perbandingan Kandidat Model ARIMA")
```

Tahap estimasi parameter dilakukan pada seluruh kandidat model ARIMA non-musiman untuk menentukan model terbaik berdasarkan kriteria signifikansi parameter dan kriteria kebaikan model (*goodness of fit*) melalui nilai AIC dan BIC.

Berdasarkan hasil pengujian signifikansi parameter menggunakan uji-$z$ (`coeftest`) serta perbandingan nilai AIC dan BIC, diperoleh kriteria evaluasi sebagai berikut:

1.  **Evaluasi Signifikansi Parameter**:
    - Model **ARIMA(1,1,2)** **gugur** karena parameter `ar1` ($p = 0,5481$) dan `ma2` ($p = 0,2601$) tidak signifikan pada tingkat $\alpha = 0,05$.
    - Model **ARIMA(2,1,1)** **gugur** karena parameter `ar2` ($p = 0,0658$) tidak signifikan pada tingkat $\alpha = 0,05$, meskipun memiliki nilai AIC yang sedikit lebih rendah.
    - Model **ARIMA(0,1,1)**, **ARIMA(1,1,1)**, **ARIMA(1,1,0)**, dan **ARIMA(0,1,2)** **memenuhi kriteria kelayakan** karena seluruh parameternya signifikan secara statistik ($p\text{-value} < 0,05$).
2.  **Evaluasi Nilai AIC dan BIC**:
    - Di antara model-model yang seluruh parameternya signifikan, model **ARIMA(0,1,2)** secara konsisten unggul dengan nilai **AIC terendah (**$7798,26$) dan nilai **BIC terendah (**$7812,36$).

**Kesimpulan:** Berdasarkan kombinasi uji signifikansi parameter dan kriteria informasional (AIC dan BIC) yang paling minimum di antara kandidat yang valid, model **ARIMA(0,1,2)** terpilih sebagai **model terbaik** untuk dilanjutkan ke tahap uji diagnostik sisaan (*residual diagnostics*).

## Analisis Sisaan

### Eksplorasi Sisaan

```{r}
sisaan.da <- model4.da$residuals

par(mfrow = c(2,2),    
    mar = c(4,4,2,1),  
    oma = c(0,0,2,0))  

# Q-Q Plot
qqnorm(sisaan.da, main = "Normal Q-Q Plot")
qqline(sisaan.da, col = "blue", lwd = 2)

# Plot Sisaan vs Waktu
plot(sisaan.da, type = "p",
     main = "Plot Sisaan vs Waktu",
     xlab = "Waktu", ylab = "Sisaan")

# ACF
acf(sisaan.da, main = "ACF Sisaan")

# PACF
pacf(sisaan.da, main = "PACF Sisaan")
```

Sebelum dilakukan pengujian statistik secara formal, evaluasi awal terhadap sisaan model **ARIMA(0,1,2)** dilakukan secara visual melalui plot diagnostik:

1.  **Plot ACF & PACF Sisaan**: Seluruh batang lag berada di dalam garis batas signifikansi $95\%$, mengindikasikan awal bahwa sisaan cenderung **bebas dari autokorelasi (*white noise*)**.
2.  **Plot Sisaan vs Waktu**: Fluktuasi sisaan relatif konstan mengitari nilai nol, kecuali pada pencilan (*outlier*) ekstrem negatif di tahun 2020 akibat pandemi COVID-19.
3.  **Normal Q-Q Plot**: Sebagian besar titik mengikuti garis lurus acuan, meskipun terdapat deviasi di ekor bawah akibat *shock* COVID-19.

**Catatan:** Indikasi visual ini masih bersifat eksploratif. Keabsahan asumsi *white noise* dan kenormalan sisaan selanjutnya akan diverifikasi secara pasti melalui **uji formal** (seperti uji Ljung-Box dan uji Jarque-Bera / Shapiro-Wilk).

### Uji Formal

#### Normalitas

```{r}
#1) Sisaan Menyebar Normal 
ks.test(sisaan.da,"pnorm")  
```

- **Hipotesis**:
  - $H_0$: Sisaan menyebar normal
  - $H_1$: Sisaan tidak menyebar normal
- **Hasil Pengujian**: Nilai statistik uji $D = 0{,}41174$ dengan $p\text{-value} < 2{,}2 \times 10^{-16}$.
- **Keputusan**: **Tolak** $H_0$ karena $p\text{-value} < 0{,}05$.
- **Kesimpulan**: Sisaan **tidak menyebar normal**. Hal ini dipicu oleh keberadaan pencilan (*outlier*) ekstrem negatif pada periode krisis COVID-19 tahun 2020.

#### Sisaan Saling Bebas

```{r}
Box.test(sisaan.da, type = "Ljung")  
```

- **Hipotesis**:
  - $H_0$: Sisaan saling bebas / tidak ada autokorelasi (*white noise*)
  - $H_1$: Sisaan tidak saling bebas / ada autokorelasi
- **Hasil Pengujian**: Nilai statistik uji $\chi^2 = 0{,}022939$ ($df = 1$) dengan $p\text{-value} = 0{,}8796$.
- **Keputusan**: **Gagal Tolak** $H_0$ karena $p\text{-value} > 0{,}05$.
- **Kesimpulan**: Sisaan **saling bebas (tidak ada autokorelasi)** dan telah memenuhi asumsi *white noise*.

#### Homogenitas Ragam

```{r}
#3) Sisaan homogen 
Box.test((sisaan.da)^2, type = "Ljung") 
```

- **Hipotesis**:
  - $H_0$: Ragam sisaan homogen (*homoscedastic*)
  - $H_1$: Ragam sisaan tidak homogen (*heteroscedastic*)
- **Hasil Pengujian**: Nilai statistik uji $\chi^2 = 71{,}585$ ($df = 1$) dengan $p\text{-value} < 2{,}2 \times 10^{-16}$.
- **Keputusan**: **Tolak** $H_0$ karena $p\text{-value} < 0{,}05$.
- **Kesimpulan**: Terdapat indikasi **ragam sisaan tidak homogen (heteroskedastisitas)** yang disebabkan oleh lonjakan ragam (*volatility spike*) saat *shock* pandemi COVID-19.

#### Nilai Tengah Sisaan sama dengan 0

```{r}
#4) Nilai tengah sisaan sama dengan nol 
t.test(sisaan.da, mu = 0, conf.level = 0.95)  
```

- **Hipotesis**:
  - $H_0: \mu_e = 0$ (Nilai tengah sisaan sama dengan nol)
  - $H_1: \mu_e \neq 0$ (Nilai tengah sisaan tidak sama dengan nol)
- **Hasil Pengujian**: Nilai statistik uji $t = -0{,}69487$ ($df = 814$) dengan $p\text{-value} = 0{,}4873$ dan rata-rata sisaan $\hat{\mu} = -0{,}7043$.
- **Keputusan**: **Gagal Tolak** $H_0$ karena $p\text{-value} > 0{,}05$.
- **Kesimpulan**: Nilai tengah sisaan **sama dengan nol secara statistik**.

## Overfitting

Tahapan selanjutnya adalah overfitting dilakukan dengan menaikkan orde AR(p) dan MA(q) dari model ARIMA(0,1,2) Kandidat model overfitting adalah ARIMA(1,1,2) dan ARIMA(0,1,3). Karena model hasil overfitting sudah termasuk di dalam model tentatif dan hasilnya tidak lebih baik, maka model terbaik yang dipilih adalah ARIMA(0,1,2) dilanjutkan dengan peramalan.

### Model ARIMA(1,1,2)

```{r}
model7.da=Arima(train.diff, order=c(1,1,2),method="ML")
summary(model7.da) 
```

```{r}
lmtest::coeftest(model7.da) 
```

- **Hasil Estimasi Koefisien**:
  - Parameter $\hat{\phi}_1 = -0{,}14158$ ($p\text{-value} = 0{,}548126$)
  - Parameter $\hat{\theta}_1 = -0{,}72939$ ($p\text{-value} = 0{,}001469$)
  - Parameter $\hat{\theta}_2 = -0{,}25356$ ($p\text{-value} = 0{,}260143$)
- **Evaluasi Parameter**:
  - Parameter $AR(1)$ tambahan terbukti **tidak signifikan** secara statistik ($p\text{-value} = 0{,}5481 > 0{,}05$).
  - Parameter $MA(2)$ yang sebelumnya signifikan pada model ARIMA(0,1,2) kini menjadi **tidak signifikan** ($p\text{-value} = 0{,}2601 > 0{,}05$).
- **Evaluasi Kriteria Informasi**:
  - Nilai AIC meningkat dari $7798{,}26$ (pada ARIMA(0,1,2)) menjadi $7799{,}86$.
  - Nilai BIC meningkat dari $7812{,}36$ (pada ARIMA(0,1,2)) menjadi $7818{,}66$.

------------------------------------------------------------------------

**Kesimpulan Overfitting:** Penambahan orde pada model *overfitted* **ARIMA(1,1,2)** menghasilkan parameter tambahan yang tidak signifikan serta menyebabkan peningkatan nilai AIC dan BIC. Hal ini membuktikan bahwa model **ARIMA(0,1,2)** sudah bersifat *parsimonious* (paling efisien/pas) dan tidak memerlukan penambahan orde lebih lanjut.

### Model ARIMA(0,1,3)

```{r}
model8.da=Arima(train.diff, order=c(0,1,3),method="ML")
summary(model8.da) 
```

```{r}
lmtest::coeftest(model8.da) 
```

- **Hasil Estimasi Koefisien**:
  - Parameter $\hat{\theta}_1 = -0{,}878051$ ($p\text{-value} < 2{,}2 \times 10^{-16}$)
  - Parameter $\hat{\theta}_2 = -0{,}145223$ ($p\text{-value} = 0{,}001168$)
  - Parameter $\hat{\theta}_3 = 0{,}038963$ ($p\text{-value} = 0{,}311611$)
- **Evaluasi Parameter**:
  - Parameter $MA(3)$ tambahan terbukti **tidak signifikan** secara statistik ($p\text{-value} = 0{,}3116 > 0{,}05$).
- **Evaluasi Kriteria Informasi**:
  - Nilai AIC meningkat dari $7798{,}26$ (pada ARIMA(0,1,2)) menjadi $7799{,}24$.
  - Nilai BIC meningkat dari $7812{,}36$ (pada ARIMA(0,1,2)) meledak menjadi $7818{,}05$.

------------------------------------------------------------------------

### Kesimpulan Keseluruhan Uji Overfitting

Hasil pengujian *overfitting* baik melalui penambahan orde AR menjadi **ARIMA(1,1,2)** maupun penambahan orde MA menjadi **ARIMA(0,1,3)** secara konsisten menghasilkan parameter tambahan yang **tidak signifikan secara statistik** ($p\text{-value} > 0{,}05$) serta meningkatkan nilai AIC dan BIC.

Hal ini membuktikan secara ilmiah bahwa model **ARIMA(0,1,2)** sudah bersifat *parsimonious* (sangat hemat parameter), valid, dan merupakan **model final paling optimal** untuk digunakan pada tahap peramalan (*forecasting*).

## Model Terbaik: ARIMA(0,1,2)

```{r}
model_beneran <- Arima(train.ts, order = c(0,2,2), method = "ML")
summary(model_beneran)
lmtest::coeftest(model_beneran)
```

## Peramalan

```{r}
# --- 1. FORECAST DATA SELISIH ---
# Merediksi data selisih sejumlah periode data test.ts
ramalan.da <- forecast::forecast(model4.da, h = length(test.ts))
data.ramalan.da <- ramalan.da$mean

# --- 2. INVERSE DIFFERENCING ---
# Ambil titik terakhir dari data training asli
pt_akhir_train <- tail(train.ts, 1)

# Kembalikan ke skala asli
forecast_inv <- diffinv(data.ramalan.da, differences = 1, xi = pt_akhir_train)
hasil <- forecast_inv[-1] # Buang titik awal xi

# --- 3. BANDINGKAN AKTUAL VS FORECAST ---
perbandingan.da <- cbind(
  Aktual   = test.ts,
  Forecast = hasil
)
print(head(perbandingan.da, 10))

# --- 4. HITUNG AKURASI PERAMALAN ---
akurasi_test <- accuracy(hasil, test.ts)
print(akurasi_test)

# --- 5. PLOT DATA AKTUAL VS FORECAST ---
# Gabungkan plot data asli dengan garis ramalan
plot(train.ts, xlim = c(time(train.ts)[1], time(test.ts)[length(test.ts)]),
     ylim = range(c(train.ts, test.ts, hasil)),
     xlab = "Waktu", ylab = "Nilai CES9093161101", main = "Hasil Peramalan ARIMA(0,1,2) vs Data Aktual")

# Tambahkan garis data test (aktual)
lines(test.ts, col = "black", lty = 1, lwd = 1.5)

# Tambahkan garis ramalan (forecast)
lines(ts(hasil, start = start(test.ts), frequency = frequency(test.ts)), 
      col = "blue", lty = 2, lwd = 2)

# Legend
legend("topleft", 
       legend = c("Data Aktual", "Forecast"), 
       col = c("black", "blue"), 
       lty = c(1, 2), lwd = c(1.5, 2), bty = "n")
```

Hasil peramalan menunjukkan nilai yang cenderung konstan (*flat/linear trend*) mulai dari periode ketiga ($h \ge 3$). Hal ini secara teoritis merupakan sifat alamiah (*property*) dari model **ARIMA(0,1,2)** pada data terintegrasi derajat satu ($d=1$).

Karena model tidak memuat komponen Autoregressive ($p=0$) dan tidak memiliki variabel *drift* (konstanta), maka memori komponen Moving Average ($q=2$) hanya memberikan penyesuaian pada 2 periode pertama. Selanjutnya, nilai ramalan diferensiasi bergerak menuju nilai ekspektasi nol, sehingga nilai hasil *inverse differencing* menghasilkan garis proyeksi yang stabil/konstan. Meskipun bersifat konstan, hasil peramalan ini tetap memiliki tingkat akurasi yang tinggi karena berada sangat dekat dengan garis data aktual.

Untuk menguji kebaikan dan presisi peramalan model **ARIMA(0,1,2)** pada data *testing* (`test.ts`), dilakukan perhitungan beberapa kriteria ukuran kebaikan (*error measures*):

- **Mean Absolute Percentage Error (MAPE)**: Sebesar $2{,}89\%$. Berdasarkan kriteria evaluasi akurasi, nilai MAPE $< 10\%$ mengindikasikan bahwa kemampuan peramalan model berada pada kategori **sangat akurat**.
- **Root Mean Squared Error (RMSE)**: Sebesar $256{,}75$.
- **Mean Absolute Error (MAE)**: Sebesar $235{,}98$.
- **Mean Percentage Error (MPE)**: Sebesar $2{,}89\%$.
